【裁判字號】    97,訴,3204
【裁判日期】    971031
【裁判案由】    確認債權不存在
【裁判全文】
臺灣臺北地方法院民事判決              97年度訴字第3204號
原      告  乙○○
訴訟代理人  丙○○
被      告  甲○○
訴訟代理人  丁○○
            廖振洲律師
上列當事人間確認債權不存在等事件，本院於中華民國97年10月
21日言詞辯論終結，判決如下：
    主      文
確認被告就原告所有臺北縣新店市○○段康雅崙小段十一之十地
號、十一之十五地號，於民國七十年十一月二十三日設定登記（
字號：新登字第027187號）本金最高限額新臺幣壹佰伍拾萬元，
存續期間不定期限之抵押權所擔保之債權及抵押權不存在。
被告應就前項抵押權登記予以塗銷。
訴訟費用由被告負擔。
    事實及理由
甲、程序部分：
    按確認法律關係之訴，非原告有即受確認判決之法律上利益
    者，不得提起之，民事訴訟法第247條第1項前段定有明文。
    所謂即受確認判決之法律上利益，係指因法律關係之存在與
    否不明確，致原告主觀上認為其在法律上之地位有不安之狀
    態存在，且此種不安之狀態，能以確認判決將之除去者而言
    ，最高法院52年臺上字第1240號判例足資參照。查本件原告
    主張系爭最高限額抵押權及所擔保之債權不存在，並請求塗
    銷系爭最高限額抵押權之設定登記；而被告則爭執本件實係
    友人丁○○向原告購買系爭土地，因無法辦理所有權移轉登
    記，故設定最高限額抵押權予被告，堪認兩造間就系爭最高
    限額抵押權所擔保之債權債務關係之存否不明確，致原告在
    私法上之地位有受侵害之不安狀態存在，且此不安狀態得以
    確認判決除去之，故原告起訴請求確認系爭最高限額抵押權
    及所擔保之債權不存在，有即受確認判決之法律上利益，合
    先敘明。
乙、實體部分：
一、原告主張：緣被告於70年11月23日透過原告之兄丙○○提供
    相關資料，於原告所有臺北縣新店市○○段康雅崙小段11之
    10地號、11之15地號土地上，設定本金最高限額新臺幣（下
    同）150萬元之抵押權至今，兩造迄未發生任何債權債務關
    係，且因系爭抵押權設定未約定存續期間，原告以起訴狀繕
    本送達被告時作為終止系爭最高限額抵押契約之通知。系爭
    土地既存有抵押權設定登記，影響原告權利，故提起本訴請
    求確認兩造間就系爭抵押權所擔保之債權及抵押權不存在，
    並依民法第767條規定，請求被告將系爭抵押權予以塗銷，
    爰聲明：（一）確認被告就原告所有臺北縣新店市○○段康
    雅崙小段11之10地號、11之15地號，於70年11月4日經臺北
    縣政府新店地政事務所收件，於70年11月23日設定登記（字
    號：新登字第027187號）本金最高限額150萬元，存續期間
    不定期限之抵押權所擔保之債權及抵押權不存在，（二）被
    告應就前項抵押權登記予以塗銷。
二、被告則以：
    按最高限額抵押契約，係指所有人提供抵押物與債權人訂定
    在一定金額之限度內，擔保自己或第三人現在已發生及將來
    可能發生之債權之抵押權設定契約。此種抵押權所擔保之債
    權，除訂約時已發生之債權外，將來發生之債權，在約定之
    限額範圍內，亦為抵押權效力所及。且此項擔保之不特定債
    權，可隨時增減，最高限額抵押權亦不因該債權之消滅或變
    動而受影響，此為最高限額消滅上從屬性之例外。查本件抵
    押權存續期間為不定期，兩造間即使迄無任何債權債務發生
    ，最高限額抵押權之存否不因債權之消滅或變動而受影響。
    而依最高法院71年度臺上字第207號判決所示，最高限額抵
    押契約如未約定存續期間，其性質與民法第754條第1項所定
    就連續發生之債務為保證而未訂有期間之保證契約相似，類
    推適用同條項，抵押權人得隨時通知債權人終止抵押契約，
    故終止抵押契約之權利屬抵押權人所有，而非抵押人所得終
    止。再者，本件實係被告友人丁○○向原告購買系爭土地，
    因無法辦理所有權移轉登記，始設定最高限額抵押權予被告
    等語置辯，爰聲明：原告之訴駁回。
三、兩造不爭執事項：
（一）原告係臺北縣新店市○○段康雅崙小段11之10地號、11之
      15地號土地所有權人，上開土地於70年11月23日設定登記
      （字號：新登字第027187號）本金最高限額150萬元，存
      續期間不定期限之抵押權予被告。
（二）系爭土地自設定本金最高限額抵押權迄今，尚未發生抵押
      權所擔保之債權。
（三）被告已於97年5月26日收受原告通知終止抵押權契約之起
      訴狀。
四、得心證之理由：
    原告主張設定系爭最高限額抵押權與被告迄今，兩造間並未
    發生債權債務關係，而系爭抵押權現已無既存之債權，將來
    亦不再發生債權，自得請求被告塗銷抵押權設定登記等語，
    為被告所否認，並以前詞置辯，是本件所應審究者，為系爭
    抵押權擔保之債權為何？是否存在？若抵押權擔保之債權不
    存在，抵押人是否有權終止本件未定存續期間之抵押契約？
    經查：
（一）按確認法律關係不存在之訴，如被告主張其法律關係存在
      時，應由被告負舉證責任，最高法院42年臺上字第170 號
      判例意旨可資參照。本件被告於審理中辯稱本件係訴外人
      丁○○向原告購買系爭土地，惟因無法辦理所有權移轉登
      記，故設定最高限額抵押權予被告云云，然為原告所否認
      ，被告就此利己事實自應負舉證責任，然被告自承除原告
      與丁○○間口頭約定外，並無任何購買系爭土地之契約及
      支付價金等相關資料，亦無書面證據可資為證等語明確，
      且系爭土地自設定本金最高限額抵押權迄今，尚未發生抵
      押權所擔保之債權等情，亦為兩造所不爭執，綜上所述，
      被告既未提出有利於己之相關證據資料以供本院審酌，則
      原告主張系爭抵押權並無從屬之債權存在，堪信為實。
（二）再按一般抵押，必先有被擔保之債權存在，而後抵押權始
      得成立，申言之，抵押權具有從屬性，以債權之成立為前
      提，若其債權不成立或無效時，其抵押權即不生效力，最
      高法院71年度臺抗字第306號判例意旨可資參照。另按所
      謂最高限額之抵押契約，係指所有人提供抵押物，與債權
      人訂立在一定金額之限度內，擔保現在已發生及將來可能
      發生之債權之抵押權設定契約而言。此種抵押權所擔保之
      債權，除訂約時已發生之債權外，即將來發生之債權，在
      約定限額之範圍內，亦為抵押權效力所及。雖抵押權存續
      期間內已發生之債權，因清償或其他事由而減少或消滅，
      原訂立之抵押契約依然有效，嗣後在存續期間內陸續發生
      之債權，債權人仍得對抵押物行使權利。此種抵押契約如
      未定存續期間，其性質與民法第754條第1項所定就連續發
      生之債務為保證而未定有期間之保證契約相似，類推適用
      同條項規定，抵押人固得隨時通知債權人終止抵押契約，
      對於終止契約後發生之債務，不負擔保責任，最高法院66
      年臺上字第1097號判例可參。又所有人對於無權占有或侵
      奪其所有物者，得請求返還之，對於妨害其所有權者，得
      請求除去之，有妨害其所有權之虞者，得請求防止之，民
      法第767條定有明文。經查：系爭抵押權係不定期最高限
      額抵押權，而原告以民事起訴狀通知被告終止系爭抵押權
      契約，上開書狀並於97年5月26日送達被告等情，為被告
      所不否認，復有上述民事起訴狀及本院送達證書可按（見
      本院卷3至8、17頁），被告亦不否認於設定系爭抵押權後
      ，兩造之間並無其他債權發生，且被告迄今未能證明兩造
      之間確有原債權債務關係存在，是系爭抵押權終止前，兩
      造間確無任何債權發生，則系爭抵押權應不存在，準此，
      原告基於民法第767條規定，請求被告將系爭抵押權登記
      予以塗銷，即屬有理。
五、綜上所述，本件原告主張系爭抵押權並無從屬之債權存在等
    語，應堪採信，原告與被告間最高限額抵押權設定契約業已
    終止，從而，原告依民法第767條規定，訴請確認系爭抵押
    權及所擔保之債權皆不存在，暨請求系爭抵押權應由被告予
    以塗銷，為有理由，應予准許。
六、本件事證業已明確，兩造其餘主張陳述及所提之證據，經本
    院審酌後，認均不足以影響本判決之結果，均毋庸再予論述
    ，附此敘明。
七、結論：本件原告之訴為有理由，依民事訴訟法第78條，判決
    如主文。
中    華    民    國    97    年    10    月    31    日
                  民事第三庭    法  官  孫正華
以上正本係照原本作成
如對本判決上訴，須於判決送達後20日內向本院提出上訴狀
中    華    民    國    97    年    10    月    31    日
                                書記官  林秀娥


司法院資訊處製作；財團法人民間司法改革基金會備份。
